【裁判字號】    91,重訴,75
【裁判日期】    920716
【裁判案由】    確認抵押權不存在
【裁判全文】
臺灣基隆地方法院民事判決                          九十一年度重訴字第七五號
    原      告  庚○○○
                丙○○○
    共      同  繆  璁律師
    訴訟代理人
    複  代理人  甲○○        .
    被      告  丁○○        .
    訴訟代理人  呂康德律師
                陳佳雯律師
    右  一  人  戊○○        .
    複  代理人
右當事人間請求確認抵押權不存在事件，本院判決如左：
    主    文
確認原告所有坐落如附表所示之土地，經基隆市信義地政事務所於民國八十六年七月
四日（八六）基信字第一一二二一號收件，民國八十六年七月七日登記為被告因讓與
原因取得設定新臺幣貳仟萬元，存續期間自民國八十五年三月二十六日起至八十六年
三月二十五日止之抵押權所擔保之債權本金、利息、遲延利息、違約金及抵押權均不
存在。
被告應將第一項所示之抵押權登記塗銷。
訴訟費用由被告負擔。
    事    實
甲、原告方面：
一、聲明：求為判決如主文第一項、第二項所示。
二、陳述：
  (一)訴外人莊碩鴻、許世琛、游振等人於民國八十一年初共同發起成立國暄開發股份
    有限公司（以下簡稱國暄公司），並於同年三月三日以國暄公司籌備處代表人名
    義，與原告及已故之訴外人曾阿同簽定土地買賣契約，由曾阿同及原告二人將個
    人所有及所代表合計二十五人（原告丙○○○為庚○○○所代表的地主之一）所
    有坐落基隆市信義區○○○段深澳坑小段三之一、四、四之一等三十三筆地號共
    約三萬七千坪土地，依可過戶之住宅區、保護區現狀比例，出售其中一萬五千坪
    土地予國暄公司籌備處，約定價金新臺幣（下同）二億二千五百萬元，同日雙方
    又簽定合建契約，約定就上開三十三筆地號土地中即前揭買賣契約標的以外其餘
    約二萬二千坪土地，提供國暄公司籌備處投資合建，並陸續先行移轉土地所有權
    予國暄公司，同時以地主保證金作為地主即曾阿同及原告二人入股國暄公司之股
    金而成為股東。詎國暄公司根本未興建房屋，而未履行合建契約，甚且亦不曾付
    清最先之土地買賣契約之土地價款，故國暄公司遂先將登記為訴外人辛○○所有
    坐落基隆市信義區○○○段深澳坑小段二二之一地號、地目田、面積○點○三○
    二公頃土地，同地段二二之三地號、地目田、面積○點○一○九公頃土地，同地
    段二七八之三地號、地目田、面積○點四六一七公頃土地（上開土地經分割及重
    測後，現為如附表所示基隆市○○區○○段九一七、一○二七、一○三一、一○
    三三、一○三四地號五筆土地，以下簡稱系爭土地），移轉所有權登記予原告庚
    ○○○、丙○○○應有部分各為三分之二、三分之一，以抵償上開土地買賣價金
    之部分欠款。然移轉所有權登記後，原告才發現系爭土地已設定有抵押權之負擔
    ，經向前手辛○○查證，辛○○雖曾有設定擔保權利金額二千萬元、債權人謝榮
    富、義務人兼債務人辛○○、存續期間自八十五年三月二十六日起至八十六年三
    月二十五日止、債務清償日期八十六年三月二十五日之抵押權，然不曾實際負有
    任何債務存在，換言之，系爭抵押權並無擔保之主債權存在，該抵押權之登記應
    屬無效，自應予以塗銷。
  (二)按抵押權之成立，以債權已存在為前提，債權若不存在，抵押權亦不成立，此為
    抵押權之從屬性，而抵押權之成立，違反其成立上之從屬性者，應屬無效，是以
    縱有抵押權之登記，該項登記無效（參見謝在全著「民法物權論下冊」第二六頁
    、第二七頁）。查被告九十一年八月十四日答辯狀記載：「‧‧‧一、民國八十
    五年間，因國暄公司營運需要資金，乃商得第三人辛○○之同意，以其名下之系
    爭土地提供擔保，向第三人謝榮富借款一三四四萬元，抵押權則設定二千萬元，
    此有當時身為國暄公司大股東之莊碩鴻（業務董事）親筆簽名收受二張支票之收
    據（被證一）可稽‧‧‧」，被告聲請訊問之證人辛○○於九十二年三月十九日
    到庭具結證稱：「我在八十五年需要用錢，國暄的莊碩鴻帶我去跟謝榮富借錢，
    謝榮富開了貳張支票給我（如庭呈支票影本），我收支票的時候，莊碩鴻有簽名
    ，我也有蓋章，後來支票我交給曾勤。」，證人辛○○庭呈之支票簽收單據影本
    ，與被告所提出之被證一相同。然系爭二張支票，發票日分別為八十五年九月十
    六日、八十五年九月十八日，其中八十五年九月十六日為世華銀行所簽發之面額
    八百萬元「台支」支票，而銀行簽發「台支」支票發票日期均為發票當日，並無
    簽發遠期支票之可能，此為眾所週知之事，故辛○○於八十五年三月二十六日設
    定給謝榮富一般抵押權時，其間之借貸債權尚未成立，主債權尚未存在，系爭抵
    押權之設定亦屬無效。
  (三)另被告於九十二年五月二十六日庭期及九十二年六月六日辯論意旨狀陳稱係因謝
    榮富催討借款，辛○○遂向陳光漢借款一千三百四十四萬元，陳光漢遂交付二張
    總額為一千三百四十四萬元之支票給辛○○及莊碩鴻收執，原欲將謝榮富之抵押
    權塗銷，另設定抵押權給陳光漢，為簡化手續，乃由謝榮富將抵押權及債權讓與
    陳光漢，而免塗銷又設定之繁複手續等情，然此與被告九十一年八月十四日答辯
    狀及證人辛○○於九十二年三月十九日結證內容均稱系爭二張支票係謝榮富所提
    出，交給辛○○及莊碩鴻簽收等情矛盾，且依登記實務，舊抵押權塗銷再設定新
    抵押權可一併送件辦理，被告抗辯為簡化手續，而只辦抵押權讓與，顯與事實不
    符，況既係辛○○向陳光漢借款，而非謝榮富向陳光漢借款，足證謝榮富與辛○
    ○之債權債務關係已因辛○○向陳光漢借款，簽收二張總額為一千三百四十四萬
    元之支票後，再清償謝榮富之債權，而致謝榮富對辛○○之債權消滅，主債權已
    因清償而消滅，自無轉讓之可能，則其所附麗之抵押權亦於所擔保之主債權因清
    償消滅而消滅，亦無再轉讓之可能，陳光漢及被告因讓與之原因繼受取得上開抵
    押權並完成登記，所受讓登記之抵押權均屬無效之抵押權，原告本於所有權之法
    律關係，訴請被告予以塗銷，自屬有據。
三、證據：提出土地買賣契約書、合建契約書、土地登記申請書影本各一件、土地所
    有權狀影本二件、土地登記謄本五件，並聲請調閱本院八十七年度自字第七四號
    、臺灣高等法院八十八年度上易字第三八○三號詐欺案件卷宗、本院九十年度易
    字第四五三號背信案件卷宗、臺灣士林地方法院檢察署八十九年度他字第一六八
    五號偽造文書案件卷宗及被告所提系爭二張支票之簽發、提示領款資料，另傳喚
    系爭二張支票提示人己○、乙○○。
乙、被告方面：
一、聲明：求為判決駁回原告之訴。
二、陳述：
  (一)國暄公司營運需要資金，於八十五年間商得系爭土地原所有權人辛○○之同意，
    以系爭土地提供擔保，向謝榮富借款一千三百四十四萬元，抵押權則設定二千萬
    元，嗣因謝榮富催討借款，辛○○乃向陳光漢借款一千三百四十四萬元，此有借
    貸契約可憑，陳光漢並交付二紙總額為一千三百四十四萬元之支票給辛○○及當
    時身為國暄公司大股東之莊碩鴻收執，當時原欲將謝榮富之抵押權塗銷，另設定
    抵押權給陳光漢，為簡化手續，乃由謝榮富將抵押權及債權轉讓與陳光漢，而免
    塗銷又設定之繁複手續。嗣至八十六年七月四日，陳光漢又將抵押權及債權轉讓
    給被告至今，並均完成變更登記，此為被告抵押權及債權之由來。
  (二)原告係於八十六年三月三日以買賣為原因受讓取得系爭土地之所有權，已在系爭
    抵押權設定之後將近一年之時間，原告對於本件抵押權及債權之設定及讓與全不
    知悉，自是意料中事，原告於起訴狀中所述本件不曾存在任何債務云云，係臆測
    之詞，不足為憑。另被告係信賴基隆市信義地政事務所之登記，並依法定程序合
    法取得抵押權及其擔保之債權，自受土地法第四十三條之保障，被告為系爭土地
    之抵押權人，且借款債權確係存在，因此原告之訴顯無理由。
三、證據：提出支票影本二張及借貸契約影本一件，並聲請訊問莊碩鴻、辛○○。
丙、本院依職權向基隆市信義地政事務所調閱系爭土地他項權利登記謄本及抵押權內
    容變更登記資料。
    理    由
一、按訴狀送達後，原告不得將原訴變更或追加他訴，但不甚礙被告之防禦及訴訟之
    終結者，不在此限；被告於訴之變更或追加無異議，而為本案之言詞辯論者，視
    為同意變更或追加；民事訴訟法第二百五十五條第一項第七款、第二項分別定有
    明文。原告庚○○○於起訴狀繕本送達後追加丙○○○為原告，其與原訴之主要
    爭點有共同性，且請求之訴訟及證據資料相同，自不甚礙被告之防禦及訴訟之終
    結，被告亦無異議而為本案之言詞辯論，原告所為訴之追加，合於上開規定，先
    予敘明。
二、原告主張：如附表所示基隆市○○區○○段九一七、一○二七、一○三一、一○
    三三、一○三四地號五筆土地原為訴外人辛○○所有，訴外人國暄公司為抵償積
    欠原告之土地買賣價款，遂移轉所有權登記予原告庚○○○應有部分三分之二、
    原告丙○○○應有部分三分之一，然系爭土地已設定債權額二千萬元之抵押權與
    謝榮富，惟並無抵押債權存在，系爭抵押權因欠缺從屬性而不存在，嗣謝榮富將
    系爭抵押權讓與陳光漢，陳光漢再讓與被告，所受讓者均為無效之抵押權。另被
    告抗辯辛○○向陳光借款用以清償積欠謝榮富之債務，則抵押權亦因主債務清償
    隨之消滅，故求為確認原告所有系爭土地於八十六年七月七日為被告因讓與原因
    取得設定二千萬元之抵押權及所擔保之債權本金、利息、遲延利息、違約金不存
    在，並應將抵押權登記予以塗銷之判決。
三、被告則以：訴外人國暄公司於八十五年間經系爭土地原所有權人辛○○之同意，
    以系爭土地設定二千萬元之抵押權予謝榮富作為擔保，向謝榮富借款一千三百四
    十四萬元，嗣因謝榮富催討借款，辛○○乃向陳光漢借款一千三百四十四萬元，
    並由謝榮富將抵押權及債權讓與陳光漢，陳光漢再將抵押權及債權讓與被告，原
    告於八十六年三月三日始受讓系爭土地之所有權，自不知悉上開抵押權、債權之
    設定、讓與過程，其主張債權不存在，不足為憑，且被告係善意第三人，信賴基
    隆市信義地政事務所登記之公信力，並依法辦妥抵押權讓與登記，原告不得訴請
    塗銷等語，作為抗辯。
四、查系爭土地原為辛○○所有，於八十五年三月二十七日以辛○○為義務人兼債務
    人，謝榮富為權利人，設定存續期間自八十五年三月二十六日起至八十六年三月
    二十五日，清償日期八十六年三月二十五日，債權額為二千萬元之抵押權；八十
    五年九月十三日謝榮富將該抵押權讓與陳光漢，陳光漢於八十六年七月四日將該
    抵押權讓與被告；辛○○則於八十六年一月九日以買賣為原因，分別將系爭土地
    所有權應有部分三分之二、三分之一讓與原告庚○○○、丙○○○，並於八十六
    年三月三日辦妥登記等事實，為兩造所不爭執，並有原告提出土地登記謄本、土
    地所有權狀、土地登記申請書及基隆市信義地政事務所九十二年五月一日（九二
    ）基信地所一字第三○八三號函附系爭土地他項權利登記謄本及抵押權內容變更
    登記資料在卷可稽，堪信為真實。
五、原告主張：辛○○設定系爭抵押權與謝榮富，惟並無抵押債權存在，且被告抗辯
    辛○○向陳光漢借款用以清償積欠謝榮富之債務，則抵押權亦因主債務清償隨之
    消滅，系爭抵押權因欠缺從屬性而不存在，陳光漢及被告所受讓者均為無效之抵
    押權等語；被告則辯稱：系爭抵押權所擔保之借款債權確係存在，且被告信賴土
    地登記之公信力，受土地法第四十三條之保障，系爭抵押權合法有效等語，作為
    抗辯。經查：
  (一)按扺押權係對於債務人或第三人不移轉占有而供擔保之不動產，得就其賣得價金
    受清償之權，設定抵押權之當事人為抵押權人與抵押人，抵押權人為抵押權之取
    得人，因抵押權係為擔保債權而存在，故抵押權人必為債權人；又抵押權人僅能
    依設定登記內容行使其權利，苟抵押權登記為某甲本人對於某丙之債務之擔保，
    而不及其他，自應審究某甲對某丙是否負有債務，而為應否准許塗銷登記之判斷
    （最高法院七十年度第十八次民事庭會議決議及七十二年台上字第二四三二號判
    例意旨參照），故抵押權所擔保之債權，其種類及範圍，屬於抵押權之內容，依
    法應經登記，始生物權之效力。另一般抵押，必先有被擔保之債權存在，其抵押
    權設定行為始得有效成立，與最高限額抵押權係就現在已發生或將來可能發生之
    債權預定一最高限度額，故於成立時可不必先有債權之存在者不同（最高法院七
    十六年度台抗字第三○六號判例意旨參照），則最高限額抵押權除須有當事人間
    之設定行為外，並須以辦理登記時，標明最高限額抵押之意旨，以與一般抵押權
    相區別，始能發生最高限額抵押權之效力。查本件以辛○○為義務人兼債務人，
    謝榮富為抵押權利人之抵押權係登記：「擔保權利總金額：新台幣貳仟萬元正，
    存續期間：自八十五年三月二十六日起至八十六年三月二十五日止，債務清償日
    期：八十六年三月二十五日」，有土地登記謄本及抵押權設定契約書在卷可憑，
    是系爭抵押權設定所擔保之權利價值為債權額二千萬元，並未標明為最高限額抵
    押，其為一般抵押甚明，且所擔保之範圍，係抵押權人即債權人謝榮富對抵押債
    務人辛○○之債權。嗣陳光漢雖於八十五年九月十三日受讓系爭抵押權，陳光漢
    復於八十六年七月四日讓與系爭抵押權予被告，然仍需謝榮富對辛○○有抵押權
    所擔保之債權存在，陳光漢及被告始有受讓該擔保債權及系爭抵押權之可言。
  (二)次按抵押權為擔保物權，具有從屬性，以其擔保之債權存在為發生之要件，契約
    當事人間除以債權之發生為停止條件，或約定就將來應發生之債權而設定外，若
    所擔保之債權不存在，縱為抵押權之設定登記，仍難認其抵押權業已成立。另參
    照最高法院十九年上字第三八五號、二十年上字第七○九號及四十二年台上字第
    一七○號判例意旨：「消極確認之訴，應由被告負立證責任，如被告欲主張原告
    確為股東，應由被告自負立證責任，如被告不能立證或其提出之證據不足採用，
    則原告之訴即應認為有理由，無庸另行立證。」、「確認法律關係不成立之訴，
    原告如僅否認被告於訴訟前所主張法律關係成立原因之事實，以求法律關係不成
    立之確認，應由被告就法律關係成立原因之事實負舉證之責。」、「確認法律關
    係不存在之訴，如被告主張其法律關係存在時，應由被告負舉證責任」。本件原
    告請求確認抵押債權及抵押權不存在之訴屬消極確認之訴，應由被告就債權及抵
    押權存在之積極事實負舉證責任。被告原以系爭抵押權係為擔保辛○○向謝榮富
    借款一千三百四十四萬元即經國暄公司業務董事莊碩鴻、辛○○所簽收之世華聯
    合商業銀行簽發發票日八十五年九月十六日、面額八百萬元及陳光漢簽發發票日
    八十五年九月十八日、面額五百四十四萬元之債務，惟系爭抵押權係於八十五年
    三月二十六日設定，與上開二張支票相隔將近半年之久，系爭抵押權顯然非為擔
    保上開二張支票而設定，於原告質疑上開支票發票日與系爭抵押權設定日期不符
    ，被告嗣又改稱因辛○○無力清償積欠謝榮富之債務，遂向陳光漢借款一千三百
    四十四萬元，並交付上開二張支票由莊碩鴻及辛○○收執等情，復提出辛○○、
    陳光漢於八十五年九月十六日簽立之借貸契約為證，依被告嗣後變更之陳述，借
    貸關係實際上存在辛○○與陳光漢之間，與抵押權人謝榮富無涉，而辛○○設定
    登記之抵押權，係以謝榮富為權利人，該抵押權自係為擔保謝榮富對辛○○之債
    權，被告復未積極舉證證明謝榮富對辛○○有抵押債權存在，揆諸上開說明，謝
    榮富對辛○○並無系爭抵押權登記所載二千萬元之債權存在，陳光漢及被告自無
    從因受讓而取得系爭抵押權所擔保之債權。
  (三)被告雖稱辛○○向陳光漢借款一千三百四十四萬元以清償積欠謝榮富之債務，為
    簡化手續，遂由謝榮富將抵押權及債權讓陳光漢，故系爭抵押權所擔保之債權即
    上開二張支票等情，然證人辛○○到庭結證稱：「（問：系爭土地後來設定抵押
    權二千萬元給謝榮富的原因及經過？）我在八十五年需要用錢，國暄的莊碩鴻帶
    我去跟謝榮富借錢，謝榮富開了貳張支票給我（如庭呈的支票影本即被告所提系
    爭二張支票），我收支票的時候，莊碩鴻有簽名，我也有蓋章，後來支票我交給
    曾勤。」、「（問：後來抵押權讓與給他人的情形你是否知情？）我不知道，因
    為我沒有還錢，也沒有去辦理抵押權塗銷登記。」等語（見本院九十二年三月十
    九日言詞辯論筆錄），就系爭二張支票之交付經過及有無清償積欠謝榮富之債務
    等節與被告所述有異，且證人辛○○既不知嗣後抵押權讓與情形，則被告所提辛
    ○○與陳光漢於八十五年九月十六日簽立記載借款一千三百四十四萬元，並由辛
    ○○提供系爭土地設定第二順位抵押權二千萬元給陳光漢，以謝榮富將系爭抵押
    權讓與陳光漢之方式為之等內容之借貸契約真實性，顯有可疑。縱認辛○○、陳
    光漢簽立之借貸契約屬實，惟按抵押權不得由債權分離而為讓與，或為其他債權
    之擔保，民法第八百七十條定有明文，如前所述，系爭抵押權所擔保者係謝榮富
    對辛○○之債權，被告所指系爭二張支票之一千三百四十四萬元借款債權係存在
    辛○○與陳光漢之間，並非謝榮富對辛○○之債權，系爭二張支票即非系爭抵押
    權原來所擔保之債權，則被告所受讓者為陳光漢對辛○○之債權，非系爭抵押權
    所擔保之債權，其未因受讓取得系爭抵押債權，僅單獨受讓抵押權，違反民法第
    八百七十條規定，應屬無效。
  (四)至土地法第四十三條所謂登記有絕對效力，係為保護善意第三人起見，第三人信
    賴登記而取得不動產權利時，不因登記原因之無效或撤銷而被追奪，係指不動產
    之登記「原因」，如買買、贈與等債之關係，縱為無效或被撤銷，亦不影響第三
    人因信賴登記而取得之權利而言，若登記之本身為無效之登記，則無上開土地法
    第四十三條規定之適用。系爭抵押權於八十五年三月二十七日設定登記時，係為
    擔保謝榮富對辛○○之債權，而被告無法為謝榮富於系爭抵押權成立及權利存續
    期間對辛○○有抵押債權存在之證明，謝榮富既無債權可以轉讓，陳光漢及被告
    自無從依信賴抵押權登記而主張受讓債權以取得該形式上存在之抵押權，此為抵
    押權從屬性之當然結果，系爭抵押權之成立，違反其成立之從屬性，應屬無效，
    縱有抵押權之登記，該項登記亦屬無效，被告抗辯其善意取得系爭抵押權，於法
    無據。
六、綜上所述，原告主張系爭土地所設定之抵押權並無所擔保之二千萬元債權存在，
    應可採信，從而原告訴請確認系爭抵押權及所擔保之二千萬元債權本金、利息、
    遲延利息、違約金不存在，為有理由，而抵押權為從屬於其所擔保之債權而存在
    ，系爭抵押權所擔保之債權既不存在，則該抵押權設定登記即失所據，原告訴請
    被告塗銷於八十六年七月七日以讓與為原因取得之抵押權登記，亦應予准許。
七、本件事證已經明確，兩造其餘攻擊、防禦方法及所為之立證，經本院審酌後，認
    與本判決所為上述判斷不生影響，爰不一一論述及調查，附此敘明。
據上論結，本件原告之訴為有理由，依民事訴訟法第七十八條，判決如主文。
中      華      民      國    九十二    年      七      月      十六    日
~B臺灣基隆地方法院民事庭
~B    法      官  陳湘琳
右為正本係照原本作成。
對於本判決如有不服，須於判決送達後二十日內，向本院提出上訴書狀，上訴於臺灣
高等法院，並按他造當事人之人數附具繕本。
中      華      民      國    九十二    年      七      月      十七    日
~B    法院書記官  許世賢
附表：
┌──┬─────────────┬──┬───────────┐
│編號│    地            號      │地目│    面        積      │
├──┼─────────────┼──┼───────────┤
│一  │基隆市○○段九一七地號    │林  │六五八點○三平方公尺  │
├──┼─────────────┼──┼───────────┤
│二  │基隆市○○段一○二七地號  │田  │一○八點五九平方公尺  │
├──┼─────────────┼──┼───────────┤
│三  │基隆市○○段一○三一地號  │林  │二四五三點一四平方公尺│
├──┼─────────────┼──┼───────────┤
│四  │基隆市○○段一○三三地號  │田  │二九五點一六平方公尺  │
├──┼─────────────┼──┼───────────┤
│五  │基隆市○○段一○三四地號  │林  │一五三○點八六平方公尺│
└──┴─────────────┴──┴───────────┘


司法院資訊處製作；財團法人民間司法改革基金會備份。
